最高法院民事判決　　　　　　九十四年度台上字第二二五八號
　　上　訴　人　乙○○
　　　　　　　　甲○○
　　訴訟代理人　黃宏綱律師
　　　　　　　　呂富田律師
　　被 上訴 人　華南商業銀行股份有限公司
　　法定代理人　許德南
　　訴訟代理人　侯重信律師
上列當事人間請求撤銷贈與等事件，上訴人對於中華民國九十二
年九月三日台灣高等法院高雄分院第二審判決（九十一年度重上
字第八六號），提起上訴，本院判決如下：
    主  文
原判決廢棄，發回台灣高等法院高雄分院。
    理  由
本件被上訴人主張：訴外人七海修護廠股份有限公司（下稱七海
公司）及高品福仕汽車股份有限公司（下稱高品福仕公司）各向
伊借款新台幣（下同）一千萬元、一千零十一萬零九百九十四元
，迄未清償，上訴人乙○○為該二公司之連帶保證人，就上開債
務自應負連帶清償責任。惟其將如原判決附表一所示之土地及建
物（下稱系爭房地）贈與其配偶即另一上訴人甲○○，並於民國
九十年十二月十四日辦妥所有權移轉登記，有害於伊前開之債權
，依民法第二百四十四條第一項之規定，伊自得訴請法院撤銷之
。縱認乙○○移轉系爭房地所有權登記予甲○○，係在抵償舊債
而屬有償行為，然上訴人明知此舉損及伊之債權，伊亦得依同法
條第二項之規定，訴請法院撤銷之等情。爰求為撤銷上訴人間就
系爭房地所為之贈與行為，並命甲○○將該房地於九十年十二月
十四日所為之所有權移轉登記予以塗銷之判決。
上訴人則以：系爭房地乃上訴人乙○○向另一上訴人甲○○借款
五百五十三萬元所買，嗣因房價低落，加上甲○○一再催促還款
，乙○○因而將該房地出賣予甲○○，以抵前揭借款債務，惟為
結稅之便，遂以夫妻贈與之方式辦理所有權移轉登記。而乙○○
處分系爭房地，雖減少其積極財產，但消極財產亦相對減少，且
出賣該房地之價金相當，況伊等對訴外人七海公司及高品福仕公
司向被上訴人借款已陷於無力清償之境，均不知情，自難謂伊等
有詐害被上訴人債權之行為及意思等語，資為抗辯。
原審將第一審所為上訴人勝訴之判決廢棄，改判撤銷渠等間就系
爭房地所為之贈與行為，並命上訴人甲○○將該房地於九十年十
二月十四日（原判決誤為同年月七日）所為之所有權移轉登記撤
銷，無非以：被上訴人主張訴外人七海公司及高品福仕公司各向
其借款一千萬元、一千零十一萬零九百九十四元，迄未清償，身
為該二公司連帶保證人之上訴人乙○○於九十年十二月十四日以
「夫妻贈與」為原因將系爭房地所有權移轉登記予甲○○之事實
，有保證書、土地及建物登記簿謄本、借據及貸款本息攤還表等
件可稽，並經第一審向高雄市政府地政處新興地政事務所調取系
爭房地移轉登記資料核閱屬實，且為上訴人所不爭執，自堪信為
真實。雖上訴人辯稱：伊等係為節稅及避免支付價金證明上之麻
煩，始以夫妻贈與為原因辦理移所有權移轉登記，惟實際為買賣
云云，並提出記載買賣價金五百五十三萬元並以十年前乙○○購
買系爭房地向甲○○借用之五百五十三萬元抵付之不動產買賣契
約書為證，但查此不動產買賣契約書臨訟虛立，尚屬輕易，已難
認其為實在。且上訴人名下既各有不動產、股票及存款，足見渠
等在婚姻關係存續期間共同享用甲○○之收入，是乙○○於八十
年間購買系爭房地之價金，其中五百五十三萬元固提領自甲○○
之帳戶，然僅屬享用夫妻共同努力之成果，亦難謂係借貸。況乙
○○十年來未付分文利息，甲○○亦無催討，且以乙○○持有不
少股票及鉅額存款之資力，竟未償還，直至七海公司及高品福仕
公司倒閉前夕，方以上開五百五十三萬元係借款，執為抵付甲○
○向乙○○買受系爭房地之價金，殊與常情有違。綜上所述，七
海公司及高品福仕公司無力清償各向被上訴人借貸之一千萬元、
一千零十一萬零九百九十四元，身為該二公司連帶保證人之乙○
○竟將系爭房地無償贈與予甲○○，致被上訴人無法向乙○○求
償，顯有害及被上訴人之債權。從而被上訴人依民法第二百四十
四條第一項之規定，訴請撤銷上訴人間之贈與行為，並請求甲○
○將系爭房地所有權移轉登記予以塗銷，洵屬正當，應予准許等
詞，為其判斷之基礎。
按夫妻以法定財產制為其夫妻財產制時，聯合財產中，夫或妻於
結婚時所有之財產，及婚姻關係存續中取得之財產，為夫或妻之
原有財產，各保有其所有權，為七十四年六月三日修正公布之民
法第一千零十七條第一項所明定。查上訴人乙○○於八十年間購
買系爭房地之價金，原審既認定其中五百五十三萬元係提領自乙
○○之配偶即另一上訴人甲○○之帳戶，依上說明，此五百五十
三萬元存款倘係甲○○於結婚時所有或於婚姻關係存續中取得之
財產，自屬甲○○所有，乙○○僅於處理日常家務範圍內始得處
分之，此觀同法第一千零零三條規定即明，乃原審竟謂上開五百
五十三萬元存款係由上訴人夫妻共同享用，已有不當。次查上訴
人名下各有不動產、股票及存款，如屬各自之原有財產，依同法
第一千零零三條第一項規定，夫妻僅於日常家務始互為代理人，
原審卻僅憑乙○○名下有財產，即謂甲○○帳戶內之五百五十三
萬元存款應由上訴人夫妻共同享用，亦嫌速斷。末查乙○○於八
十年四月二十六日向訴外人買受系爭房地，總價為七百五十八萬
元，乙○○自甲○○帳戶內提領五百五十三萬元支付價金，縱非
出於借貸，亦不足以推論乙○○於九十年十二月十四日將系爭房
地移轉予甲○○必屬贈與，原審遽謂乙○○移轉系爭房地所有權
登記予甲○○，係屬贈與之無償行為，進而為上訴人不利之判決
，並難謂當。上訴論旨，指摘原判決不當，求予廢棄，非無理由
。
據上論結，本件上訴為有理由。依民事訴訟法第四百七十七條第
一項、第四百七十八條第二項，判決如主文。
中　　華　　民　　國　九十四　年 　十二 　月　　八　　日
                      最高法院民事第六庭
                          審判長法官  許　朝　雄
                                法官  謝　正　勝
                                法官  鄭　玉　山
                                法官  吳　麗　女
                                法官  黃　秀　得
      本件正本證明與原本無異
                                      書  記  官
中　　華　　民　　國　九十四　年 　十二 　月　二十二　日
                                                      Ｅ
